臺灣臺南地方法院臺南簡易庭民事判決
109年度南簡字第1563號  
原      告  曾明義
訴訟代理人  林錦輝律師(法扶律師)
被      告  詹顯福
上列當事人間確認本票債權不存在事件，本院於民國110年4月13
日言詞辯論終結，判決如下：
    主　　  文
確認如附表所示借貸債權及被告持有原告所簽發如附表所示本票
債權，其中本金債權超過新臺幣貳拾柒萬參仟壹佰壹拾元部分均
不存在。
原告其餘之訴駁回。
訴訟費用由原告負擔四分之一，餘由被告負擔。
    事實及理由
一、原告主張：其於民國107年8月1日隨訴外人林合成向被告借
    款時，路途中即已與林合成談妥借貸金額與還款方案（即借
    貸新臺幣〔下同〕100,000元，分24期按月清償5,000元，清償
    金額共120,000元）；被告見到原告後拿出牛皮紙袋交給林
    合成，稱紙袋內有現金800,000元；林合成則表示須先扣除
    代書費用20,000元，並從紙袋取出80,000元交付原告；被告
    要求原告簽發如附表所示本票（下稱系爭本票）時，原告質
    疑已設定抵押且借貸金額僅100,000元，為何還要簽發系爭
    本票，但被告及林合成均稱按時還款即可取回本票，原告才
    因無借貸經驗而勉強簽發系爭本票；被告對原告的消費借貸
    債權（下稱系爭借款債權）僅有100,000元，卻要求原告簽
    發系爭本票並據以聲請強制執行裁定，爰提起本件訴訟確認
    債權超過100,000元部分不存在等語。並聲明：㈠確認系爭本
    票債權超過100,000元部分不存在；㈡確認系爭借款債權超過
    100,000元部分不存在。
二、被告則以：原告於107年7月間經林合成介紹向被告借貸，待
    設定抵押權完畢後，兩造約在東南地政事務所交付借款，預
    扣3個月利息48,000元，故實際交付金額為752,000元，原告
    當場簽立借據及系爭本票作為憑證或擔保；嗣因原告未依約
    清償利息，被告聲請拍賣抵押物裁定及強制執行，受分配而
    獲償478,890元；原告遭強制執行拍賣抵押物時，亦未提出
    抗告或異議之訴，可見系爭借款債權為800,000元等語。並
    聲明：原告之訴駁回。
三、法院的判斷
　㈠兩造間於107年8月6日存在消費借貸契約關係（下稱系爭借貸
    契約），因為實際交付借款金額為752,000元，故貸與本金
    數額即為752,000元，系爭借款債權超過752,000元部分自始
    不存在。原告簽發系爭本票交付被告作為擔保，故系爭借貸
    契約關係即為被告取得系爭本票之基礎原因關係。原告得以
    該基礎原因關係所存抗辯事由對抗被告，故系爭本票債權超
    過752,000元部分亦自始不存在。
　　⒈稱消費借貸者，謂當事人一方移轉金錢或其他代替物之所
      有權於他方，而約定他方以種類、品質、數量相同之物返
      還之契約；民法第474條第1項定有明文。自貸與金額中預
      扣利息，該預扣部分既未實際交付借用人，自不能認為同
      係貸與本金（參照最高法院77年度台上字第164號民事判
      決）。
　　⒉原告於107年7月間經林合成介紹欲向被告借貸800,000元，
      於107年8月1日申請設定抵押（登記完畢日期為107年8月3
      日）後，兩造約於107年8月6日在東南地政事務所交付借
      款，被告依約將借款752,000元（預扣3個月利息48,000元
      ）交付原告，原告則簽發借據及系爭本票作為憑證或擔保
      等事實，有他項權利證明書影本1份、抵押權設定契約書
      影本1份、借據影本1份、土地登記第一類謄本4份在卷可
      稽（參見本院107年度司拍字第424號民事聲請事件卷宗〔
      下稱司拍卷〕所附資料），又經被告提出系爭本票影本1份
      、存摺封面暨內頁影本1份附卷可憑（參見本院臺南簡易
      庭109年度南簡字第1563號民事簡易訴訟程序第一審卷宗〔
      下稱本院卷〕第12頁、第22頁），復核與林合成於他案偵
      查中陳稱：「（曾明義當時向你表示，需要借多少錢？）
      ……他需要用10萬元，我拜託他多借70萬元，所以曾明義一
      共借了80萬元，我曾向他說，連同他借去的10萬元利息，
      都由我來繳納，他只要還本金10萬元……他當時拿到8萬元…
      …扣除的2萬元，是他所借10萬元3個月的利息6000元，再
      加上設定費用7000元、稅籍過戶費用7000元……（詹顯福借
      出的金錢，由誰收取？詹顯福在那裡交付的？）是由詹顯
      福親手交給曾明義本人點收的，曾明義再借給我的。詹顯
      福在臺南市東區東南地政事務所交付給曾明義點收的」（
      見臺灣臺南地方檢察署108年度他字第6017號偵查卷宗〔下
      稱偵查卷〕第3頁至第7頁）、「曾明義借10萬元也是要抵
      押土地……我是跟他說幫我借70萬元，我願意幫他付10萬元
      利息，每個月2000元，所以他就同意了……他有寫80萬元的
      本票，也有寫抵押權設定書及收到80萬元的收據」（見偵
      查卷第51頁至第52頁）等語相符，並經原告於他案坦承：
      「（所以當初你有同意抵押幫林代書借款？）是的」等語
      明確（見偵查卷第4頁），應堪認定。
　　⒊原告雖以前詞否認向被告借貸800,000元（含預扣利息48,0
      00元），惟原告於借款時為具有相當智識程度及社會歷練
      之成年人，若僅是借款100,000元而未同意幫林合成多借7
      00,000元，實無理由於設定抵押權及簽發借據與本票時，
      均記載借款為800,000元。原告所辯又與上開客觀證據及
      先前陳述不符，自難率予採信。然預扣利息48,000元部分
      既未實際交付原告，自不能認為係貸與本金數額，故系爭
      借貸契約本金數額自始即為752,000元。
　　⒋原告係為擔保系爭借款債權而簽發系爭本票交付被告，故
      系爭借貸契約關係即為被告取得系爭本票之基礎原因關係
      。依票據法第13條前段規定反面解釋，原告得以該基礎原
      因關係所存抗辯事由對抗被告，故系爭本票債權超過752,
      000元部分亦自始不存在。
　㈡系爭借款債權本金部分經拍賣抵押物後獲償478,890元，故系
    爭借款債權本金數額餘273,110元。原告得以該抗辯事由對
    抗被告，故系爭本票債權本金數額亦餘273,110元。
　　⒈依債務本旨向債權人或其他有受領權人為清償，經其受領
      者，債之關係消滅；民法第309條第1項定有明文。如債務
      人未依債務本旨清償債務，債權人並得依法律程序對債務
      人強制執行而受償。
　　⒉被告前因對原告強制執行而受分配478,890元，業據被告以
      書狀陳稱：「被告……聲請拍賣抵押物裁定……強制執行……拍
      賣結果分配478890元」（見本院卷第10頁至第11頁）等語
      明確。依被告提出借據記載：「該不動產如遭強制執行拍
      賣，拍賣價金債務人同意先償還本金」（見司拍卷內所附
      借據），參以被告經原告交付該借據後均未表示異議，可
      知兩造應已合意拍賣該不動產所得價金應先抵充本金債權
      。從而，系爭借款債權本金數額經以該拍賣所得價金抵充
      後，僅餘273,110元（752,000－478,890＝273,110）。原告
      同樣得以該基礎原因關係所存抗辯事由對抗被告，故系爭
      本票債權本金數額亦僅餘273,110元。
四、綜上所述，原告請求確認系爭借款債權及系爭本票債權本金
    超過273,110元部分均不存在，為有理由，應予准許。原告
    其餘請求則非有據，應予駁回。
五、訴訟費用負擔之依據：民事訴訟法第79條。
中　　華　　民　　國　　110 　年　　4 　　月　　27　　日
                  臺灣臺南地方法院臺南簡易庭
　　　                        法  官　陳谷鴻　　　
以上正本證明與原本無異。   
如不服本判決，應於判決送達後20日內，向本院提出上訴狀並表
明上訴理由，如於本判決宣示後送達前提起上訴者，應於判決送
達後20日內補提上訴理由書（須附繕本）。如委任律師提起上訴
者，應一併繳納上訴審裁判費。
中　　華　　民　　國　　110 　年　　4 　　月　　27　　日
                             書記官  曾盈靜  
【附表】
本票債權 票據號碼 票面金額 發票日 到期日 發票人  WG0000000 800,000元 107年8月1日 未記載 曾明義 借貸債權 1.貸與人：詹顯福。 2.借用人：曾明義。 3.交付借款金額：752,000元。 4.交付借款日期：107年8月6日。 5.交付借款地點：東南地政事務所。